【裁判字號】    89,訴,138
【裁判日期】    900621
【裁判案由】    發明專利申請
【裁判全文】
臺北高等行政法院判決                              八十九年度訴字第一三八號
                              .
    原      告  瑞士商瑞鋁科技
                及管理有限公司              登火車站街十六號
    代  表  人  陸克．吉尼特斯.
                漢斯．布爾卡特.
    訴訟代理人  丙○○專利代.
    被      告  經濟部智慧財產局
    代  表  人  陳明邦（局長）
    訴訟代理人  乙○○
                甲○○
右當事人間因發明專利申請事件，原告不服經濟部中華民國八十九年六月二十三日經
（八九）訴字第八九○八七五二四號訴願決定，提起行政訴訟。本院判決如左：
    主  文
原告之訴駁回。
訴訟費用由原告負擔。
    事  實
緣原告前於民國（以下同）八十六年七月七日以「複合材夾板」向前經濟部中央標準
局（八十八年一月二十六日改制為經濟部智慧財產局）申請發明專利，經該局編為第
00000000號（以下簡稱系爭案）予以審查，不予專利。原告不服，申請再審
查，案經被告於八十九年一月十五日以（八九）智專三（三）○六○○六字第○八九
八七○○○○八九號專利再審查審定書，仍為應不予專利之處分。原告不服，提起訴
願，遭駁回後，遂向本院提起行政訴訟。茲摘敘兩造之訴辯意旨如左：
甲、原告方面：
一、聲明：求為判決訴願決定及原處分均撤銷，並准予專利。
二、陳述：
１、各種先前技術之複合材夾板雖皆由外面板及蜂巢夾心層組成，且外面板與蜂巢夾
    心層間都係用黏劑結合，但其用之黏劑都係塗在蜂巢夾心層之兩端面上，故當要
    將其彎成小半徑時，需要在外面板之彎曲處挖切一槽，或用特殊模具。且彎曲之
    結果造成外面板與蜂巢夾心層間之剝離，易招致腐蝕，為其最大缺點。
２、系爭案之複合材夾板也係由外面板及蜂巢夾心層組成，但所用之彈性黏劑係塗在
    外面板之內面（與蜂巢夾心層接觸之面）整面上，並非塗在蜂巢夾心層端面上，
    故當將其彎曲成小半徑時，不需在外面板上挖切槽，也不需特殊模具，且彎成小
    半徑後，外面板與蜂巢夾心層間不起剝離，不會腐蝕，此為其創作特徵。
３、再審委員未讀所引證之先前技術全案，只憑一複合材夾板之彎曲方法及系統專利
    （PCT WO 96/07492 ）摘要中之「蜂巢夾心層（）與外面板（）、（）彼
    此兩者間用膠合層結合」之字句，而誤將外面板（）、（）當作上述之膠合
    層（參考委員附圖），於是認為該膠合層很厚，具有相當韌性，可克服彎成小半
    徑時之剝離問題，故核定系爭案係習知技術而予核駁。原告不服，提出訴願，並
    於訴願書中提出委員所述與引證案內容事實不符之反證圖（Fig.3及Fig.4）（證
    明代號（）、（）係兩外面板，非很厚的膠合層）。
４、訴願會委員對原告所提出之「審查錯誤」視而不見，反而另提下列核駁理由：
    蜂巢夾心層與外面板用黏劑結合已行之有年；黏劑塗敷在外面板整面上並非面
    板與蜂巢夾心層間是否易於剝離之原因，而黏劑是否能在蜂巢夾心層與外面板接
    合處形成好的內圓角及黏劑是否具有足夠之韌性，方為夾心層與外面板間是否易
    於剝離之主要因素；在引證案中明確指出，使用膠合層結合蜂巢夾心層（）
    與外面板（）、（）；但卻未見所謂之「黏劑係塗在蜂巢夾心層兩端面上」
    之相對應文字而核駁，原告不服。
５、各種習知之先前技術複合材夾板，夾板與蜂巢夾心層間確皆用黏劑結合；但此種
    夾板所用之黏劑，都是塗在蜂巢夾心層之兩端面上，與系爭案之黏劑塗在外面板
    之結合面整個面上完全不同。先前技術之夾板要彎成小半徑時，需在外面板上挖
    切一槽或用特殊模具，且易產生板間剝離，系爭案不用挖槽，不用特殊模具，亦
    不會產生板間之剝離。故系爭案具有創意，非習知技術。
６、雖然夾板之外面板與蜂巢夾心層間之剝離與所用之黏劑性質有關，然除此之外，
    更重要的是，使用同一黏劑時，抗剝離強度視黏劑之使用方式而定，依照本發明
    ，將系爭案之彈性黏劑塗在外面板之整個接觸面上，較習用之塗在蜂巢夾心層兩
    端面上，具有在外面板與蜂巢夾心層接合處形成堅強的內圓角（Fillet）能力，
    具有高抗剝離強度。故當彎成極小半徑時，黏劑能屈服於外面板之彎曲變形，不
    產生剝離。系爭案確具創意，非習之技術。
７、訴願會委員並未指出系爭案所用之彈性黏劑不具足夠之韌性，也未指出系爭案之
    黏劑不能形成好的堅強的內圓角，因此系爭案確具創意，非習知技術。
８、在引證案摘要中雖有「蜂巢夾心層（）與外面板（）、（）彼此間用膠合
    層結合」之字句，但在圖中並未示出「很厚的膠合層」之存在，說明書中也無很
    厚膠合層之說明，反而在反證圖中（Fig.3及Fig.4）顯示引證之先前技術之黏劑
    係塗在蜂巢夾心層之兩端面上。因此，系爭案並非習知之先前技術。
９、綜上所述，訴願委員未對審查委員所作之誤認錯誤作處分，且另提出核駁理由也
    不成立，請撤銷訴願決定及原處分，並准予專利。
乙、被告方面：
一、聲明：求為判決如主文所示。
二、陳述：
１、起訴理由略謂：「習知之先前技術．．．夾板所用之黏劑都是塗在蜂巢夾心層之
    兩端面」云云，惟查此點並非事實，按引證案（PCT WO 96/07492 ）即為將夾板
    與蜂巢夾心層之間塗上黏劑層再行彎曲，上夾板、蜂巢夾心層與下夾板之間的黏
    合係經黏劑膠合層（Layer of glue ），因此夾板面上係整面上膠，以利彎曲作
    業時避免黏劑位移，影響黏合效果，並且以上膠輪作夾板整面上膠，較上膠至蜂
    巢夾心層端面為佳，此皆為已知的習知技術。引證案之彎曲作業將夾板、黏膠層
    、蜂巢夾心層、黏膠層、夾板彎曲後凝固成型，其間並不需為切除蜂巢或挖孔以
    利彎曲，此為習知的技術。蓋彎曲是因為蜂巢萎縮的關係，而蜂巢萎縮後即可彎
    曲成任何角度，與膠是否塗於外面板或塗蜂巢夾心層無關。再者，外面板具有柔
    軟性，本身就可以彎曲，無庸以膠來使它彎曲。
２、按黏劑係整面塗於外夾板與蜂巢夾心層接觸，為習知技術，已於前項述明。黏劑
    形成堅強的結合力，彎曲作業時，黏劑並非屈服於外面板之彎曲變形，不產生剝
    離，而是蜂巢層內部變形，配合外板面形成彎曲外形，見系爭案圖一－圖三所示
    ，黏劑之功效即具備相當的結合強度、不剝離特性，不脫習用技術之範圍。
３、又黏劑的黏合特性中，「韌性」取決於黏劑使用後的硬度與本身的強度，結合效
    果取決於使用後本身強度與黏合點的力學結構，此皆為習知技術，與創意無關。
４、另查膠合層的存在，即已知其結合板面與蜂巢夾心層的事實，其厚薄的程度並不
    影響其為習知技術的事實。引證案中圖三及圖四顯示的內容為該引證案中提及的
    先前技術，並非引證案的主體，系爭案並未以該引證案的先前技術為核駁，乃以
    引證案之內容為核駁，併予陳明。
５、綜上所述，被告原處分並無違法，請駁回原告之訴。
    理  由
一、按「稱發明者，謂利用自然法則之技術思想之高度創作。」、「凡可供產業上利
    用之發明，無下列情事之一者，得依本法申請取得發明專利：一  申請前已見於
    刊物或已公開使用者。但因研究、實驗而發表或使用，於發表或使用之日起六個
    月內申請專利者，不在此限。二  有相同之發明或新型申請在先並經核准專利者
    。三  申請前已陳列於展覽會者。但陳列於政府主辦或認可之展覽會，於展覽之
    日起六個月內申請專利者，不在此限。發明係運用申請前既有之技術或知識，而
    為熟習該項技術者所能輕易完成時，雖無前項所列情事，仍不得依本法申請取得
    發明專利。」，專利法第十九條、第二十條分別定有明文。
二、查原告前於八十六年七月七日以「複合材夾板」向前經濟部中央標準局（八十八
    年一月二十六日改制為經濟部智慧財產局）申請發明專利，經該局編為第000
    00000號予以審查，不予專利。原告不服，申請再審查，案經被告於八十九
    年一月十五日以（八九）智專三（三）○六○○六字第○八九八七○○○○八九
    號專利再審查審定書，仍為應不予專利之處分之事實，為兩造所不爭執，復有系
    爭案發明專利申請書、說明書、前經濟部中央標準局八十八年一月二十五日（八
    八）台專（柒）○五○六○字第一○三三○九號專利審定書、專利申請再審查理
    由書、被告八十九年一月十五日（八九）智專三（三）○六○○六字第○八九八
    七○○○○八九號專利再審查審定書附於原處分卷可稽，自堪信為真實。
三、本件原告訴稱：引證案之外面板內面未整面塗上黏劑，其黏劑都係塗在蜂巢夾心
    層之兩端面上，故當要將其彎成小半徑時，需要在外面板之彎曲處挖切一槽，或
    用特殊模具，彎曲之結果造成外面板與蜂巢夾心層間之剝離，易招致腐蝕。而系
    爭案所用之彈性黏劑係塗在外面板之內面（與蜂巢夾心層接觸之面）整面上，並
    非塗在蜂巢夾心層端面上，前者較後者具有在外面板與蜂巢夾心層接合處形成堅
    強的內圓角（Fillet）能力，具有高抗剝離強度，故當將其彎曲成小半徑時，黏
    劑能屈服於外面板之彎曲變形，不需在外面板上挖切槽，也不需特殊模具，且彎
    成小半徑後，外面板與蜂巢夾心層間不起剝離，不會腐蝕，故系爭案具有創意，
    非習知技術。被告誤將引證案外面板（）、（）當作膠合層，於是認為該膠
    合層很厚，具有相當韌性，可克服彎成小半徑時之剝離問題，而核定系爭案係習
    知技術而予核駁。訴願決定機關亦不查，駁回原告之訴願，均有違誤，請撤銷訴
    願決定及原處分，並准予專利云云。惟查：
１、系爭案依其發明專利說明書中之中文發明摘要欄之記載為：「（發明之名稱：複
    合材夾板）一種複合材夾板，包含一夾心層及至少一黏結在夾心層上之外面板，
    該複合夾板為外面板彎成至少一半徑形狀之成形夾板，夾心層顯示為蜂巢狀結構
    ，該蜂巢狀夾心結構用塗敷在一大面積上之彈性黏劑層結合在外面板上。此蜂巢
    狀夾心結構與上述之彈性黏劑之結合，使夾心層與外面板形成一種可迅速成形之
    複合材夾板，加工費低，而外面板不會在成形時受損傷，不會顯著地降低其強度
    。由於此種大面積之彈性黏劑層之結合，對因震動、腐蝕及濕氣引起之剝離、脫
    結有高抵抗性。」而其申請專利範圍欄之記載為：「1.一種複合材夾板，含一夾
    心層及至少一與夾心層黏結之外面板，該複合材夾板係經彎曲成形，在外面板產
    生至少一彎曲半徑，其特徵為，夾心層顯示為一蜂巢狀之結構，其與外面板至少
    用一加在一大面積上之彈性黏劑層結合在一起。2.如申請專利範圍第一項之複合
    材夾板，其特徵為，夾心層係安置在兩外面板之間。3.如申請專利範圍第一項或
    第二項之複合材夾板，其特徵為，夾心層及外面板係鋁或鋁合金材質。．．．」
２、被告審查時，查相關前案資料發現八十五年四月十一日公告編號二七四○六八號
    專利案「使用一發泡黏附物改善耐久性之近表面加強之蜂巢三合體結構」，第一
    圖中揭示一種與系爭案發明相同之三合版複合材板結構，該引證案中所謂的頂殼
    版或底殼版，也就是相當於系爭案中的外面板，也是以一種具有彈性的發泡黏劑
    與蜂巢狀夾心層相結合，並且該引證案所涵蓋的範圍也包括有鋁金屬等材質。由
    以上可知系爭案技術及製造方法皆已揭露，故系爭案並無改進之處。
３、被告再審查時，查核駁理由先行通知書所引證之PCT WO 96/07492 號專利案係由
    外面板、膠合層與夾心層結合，此膠合層具有相當的厚度，為膠黏劑所組成，具
    有相當的韌性，因此可克服小彎曲半徑的剝離問題；此膠合層其組成為膠黏劑，
    因此其兩面皆為整面積與外面板內表面及夾心層黏合；此膠合層具備兩面黏合與
    可彈性變形韌性的特點。系爭案係將用引證案的習知技術，並不具進步性。
４、蜂巢與面板之間使用片狀黏劑結合，已行之有年，且黏劑之目的在將面板與蜂巢
    結合成連續結構，至於黏劑塗在面板上或蜂巢兩面上，並非面板與蜂巢是否容易
    剝離的原因，黏劑是否在蜂巢與面板結合處形成好的內圓角（fillet）及黏劑是
    否具有足夠的韌性（toughness ）方為面板與夾心層間容易剝離與否的主要因素
    ，至於被告是否有如原告所指之「誤將引證案外面板（）、（）當作膠合層
    ，於是認為該膠合層很厚，具有相當韌性，可克服彎成小半徑時之剝離問題」云
    云，當非所問。引證案即PCT WO 96/07492號專利案明確指出使用膠合層（layer
    -(s) of glue）結合蜂巢與面板，並未見原告所稱「塗在夾心層之兩面上」等文
    字。又雖系爭案特別強調將黏劑整面塗佈，而上開引證案僅以膠合層（layer(s)
    of glue ）表示結合蜂巢與面板，未揭示如何塗佈黏劑，然由前述蜂巢與面板結
    合處之內圓角（fillet）決定蜂巢與面板的結合強度以觀，黏劑塗在面板內面或
    夾心層兩面之作法並不影響系爭案援用習知技術的事實。
５、由首揭系爭案之發明專利說明書中之中文發明摘要欄記載：「該蜂巢狀夾心結構
    用塗敷在一大面積上之彈性黏劑層結合在外面板上」及申請專利範圍欄記載：「
    夾心層顯示為一蜂巢狀之結構，其與外面板至少用一加在一大面積上之彈性黏劑
    層結合在一起」，均未如原告所訴之「系爭案所用之彈性黏劑係塗在外面板之內
    面（與蜂巢夾心層接觸之面）整面上，並非塗在蜂巢夾心層端面上」。且原告就
    其所主張之「將系爭案之彈性黏劑塗在外面板（係鋁或鋁合金材質）之整個接觸
    面上，較習用之塗在蜂巢夾心層兩端面上，具有在外面板與蜂巢夾心層接合處形
    成堅強的內圓角（Fillet）能力，具有高抗剝離強度」之事實，未舉實證以實其
    說，尚難採信。
四、綜上所述，系爭案僅係運用申請前既有之技術或知識，而為熟習該項技術者所能
    輕易完成，並不具進步性，原告之主張均不足採，被告所為「本案應不予專利」
    之審定，揆諸首揭規定，並無違誤，訴願決定予以維持，亦無不合，原告徒執前
    詞，訴請撤銷訴願決定及原處分，並准予專利，並無理由，應予駁回。
五、兩造其餘攻擊防禦方法均與本件判決結果不生影響，故不逐一論述，併此敘明。
據上論結，本件原告之訴為無理由，爰依行政訴訟法第九十八條第三項前段判決如主
文。
中      華      民      國     九十     年      六      月    二十一    日
                         臺 北 高 等 行 政 法 院  第 三 庭
                                             審判長 法  官  徐瑞晃
                                                    法  官  曹瑞卿
                                                    法  官  吳慧娟
右為正本係照原本作成。
如不服本判決，應於送達後二十日內，向本院提出上訴狀並表明上訴理由，如於本判
決宣示後送達前提起上訴者，應於判決送達後二十日內補提上訴理由書（須按他造人
數附繕本）。
中      華      民      國     九十     年      六      月    二十一    日
                                                    書記官  葉冠伸


司法院資訊處製作；財團法人民間司法改革基金會備份。
